臺灣臺南地方法院民事判決
110年度訴字第346號
原      告  張素綿  
訴訟代理人  沈昌憲律師
被      告  侯有春  
上列當事人間請求挖除鋪面返還土地事件，經本院於民國110年1
1月3日言詞辯論終結，判決如下：
    主    文
原告之訴駁回。
訴訟費用由原告負擔。
    事實及理由
一、按不變更訴訟標的，而補充或更正事實上或法律上之陳述者
　　，非為訴之變更或追加，民事訴訟法第256條定有明文。原
    告起訴時聲明第一項原為：被告應將占用臺南市○○區○○
　　段000地號土地（重測前為新營段597之4地號，下稱804土地
　　）、803地號土地（重測前為新營段590之8地號，下稱803土
　　地）部分之鋪面挖除，並返還予原告，訴訟中更正為被告應
　　將占用804土地如附圖所示編號B3部分、面積11.03平方公尺
　　，及803土地如附圖所示編號B1、B2部分、面積合計4.24平
    方公尺之鋪面挖除，並將土地返還予原告（本院卷第274頁
　　）。經核原告就請求挖除鋪面範圍所為之更正，係依據地政
　　機關測量後之結果，為特定請求標的而更正其聲明，僅係更
　　正事實上之陳述，非屬訴之變更，依上開規定，原告所為之
　　更正應予准許，合先敘明。
二、原告主張： 
　㈠原告於重測前臺南市○○區○○段000地號土地上建有房舍一棟，
    因屋後土地有一約1.8公尺之高低落差，為美化周邊環境，
    增加生活品質，遂於民國103年8月6日向訴外人王壽明租用8
    03、804土地（原告當時誤認王壽明為804土地所有人）及重
    測前臺南市○○區○○段000○0○000○0地號土地
　　，並約定由原告以租用人身分進行填土、整地及進行植栽園
　　藝造景等工作之費用，來抵用租金，故原告對803土地具有
    使用收益權限，並嗣於109年3月9日以買賣為原因登記取得8
　　04土地之所有權。惟被告卻於103年間無權占用803、804土
    地，並鋪設如附圖所示編號B1、B2、B3部分之水泥鋪面，本
　　院109年度訴字第1855號（下稱另案訴訟）雖判決原告應將8
　　04土地返還登記王聖夫及余松育，然原告已提起上訴，全案
    尚未確定，原告仍登記為804土地所有權人，得依法主張權
    利。為此依據民法第767條第1項、第962條規定，請求被告
    將803、804土地上之水泥鋪面挖除。
　㈡被告占用原告有使用收益權限之803土地及原告所有之804土
　　地，自受有相當於租金之不當得利。原告固於109年3月9日
    始取得804土地所有權，然原告與前地主有口頭約定由原告
    繼受804土地之所有權利義務，自得請求被告給付回溯5年相
    當於租金之不當得利。被告前曾於803、804土地上搭蓋鐵皮
　　屋，並以每月8,000元之價格出租他人，原告自得以此作為
    請求被告給付不當得利之計算基準。為此依據不當得利之法
　　律關係，併請求被告給付自起訴時起回溯5年相當於租金之
    不當得利共計48萬元，及自起訴狀繕本送達翌日起至鋪面挖
　　除之日止，按月給付8,000元。
　㈢並聲明：⒈被告應將占用804土地如附圖所示編號B3部分、面
    積11.03平方公尺，及803土地如附圖所示編號B1、B2部分
　　、面積4.24平方公尺之水泥鋪面挖除，並將土地返還予原告
　　。⒉被告應給付原告48萬元，及自起訴狀繕本送達翌日起至
　　清償日止，按週年利率百分之5計算之利息，並自起訴狀繕
    本送達翌日起至前項鋪面挖除止，按月給付原告8,000元。
三、被告則以：
　㈠803、804土地上之水泥鋪面並非被告所鋪設：由原告所提出
    之102年GOOGLE街景圖可以看出，803、804土地當時尚為一
    片空地，被告嗣將所有之772地號土地（下稱772土地）出租
    他人，該承租人與原告共同合作，在803、804土地上搭設有
    如104年GOOGLE街景圖所示之鐵皮屋及設置鐵門，以阻擋其
    他人進出803、804土地，此由原告提出之104年GOOGLE街景
    圖可以看出，803、804土地地面在104年時已被鋪設有水泥
    鋪面（有部分水泥鋪面係坐落在772土地上），搭蓋鐵皮屋
    及設置鐵門；106年間，因承租人所搭建之鐵皮屋遭颱風吹
    毀，被告始在原處重新搭建鐵皮屋（嗣遭原告109年8月2日
    上午僱工拆除），原告使用水泥鋪面已有五年以上，其提起
    本件請求，並無理由。至原告訴訟代理人質疑被告於庭訊時
    既已自稱772土地範圍內的水泥鋪面是被告的，可證與772土
    地水泥鋪面相連之803、804土地水泥鋪面亦同為被告所鋪設
    等語，惟被告係因772土地為被告所有，始於庭訊時陳述772
    土地上的水泥鋪面為被告的，但旁邊804土地的水泥地不是
    被告的等語，這些水泥鋪面非被告所鋪設。
　㈡原告為憲宏開發建設有限公司總經理，於109年1月底向王聖
    夫及被告洽談購買804、772土地事宜，惟被告並未同意出賣
    772土地。被告於109年1月30日委請台南市鹽水地政事務所
    到場測量，得知被告之鐵皮屋占用804土地面積僅約1.19坪
    ，當時原告代理人、被告及王聖夫均有簽名確認，未料原告
    卻未經被告同意，基於毀損被告所有坐落772土地上鐵皮屋
    之犯意，於109年8月2日指示工人黃昭憲將被告所有之鐵皮
    屋全部拆除毀損，被告因而提起毀損告訴，原告遂對被告提
    起本件訴訟，兩造間之糾紛即由此而來。
　㈢原告係於109年3月9日始登記為804土地之所有權人，其無權
    請求被告給付在此之前相當於租金之不當得利；況王聖夫雖
　　將804土地移轉登記予原告，但因原告拒絕給付52萬元尾款
　　，王聖夫因而請求原告返還土地，已由另案訴訟判決原告敗
　　訴，應認原告非804土地所有人，不得主張權利。
　㈣被告僅將門牌號碼臺南市○○區○○街000號之四樓建物出租柯碧
    虹，並未與柯碧虹就175號建物旁之鐵皮屋一併訂立租賃契
    約，被告並未有因出租鐵皮屋而有增加每月8,000元之收入
    。
　㈤並聲明：原告之訴駁回。
四、得心證之理由：
　㈠按所有人對於無權占有或侵奪其所有物者，得請求返還之。
　　對於妨害其所有權者，得請求除去之。有妨害其所有權之虞
　　者，得請求防止之。占有人，其占有被侵奪者，得請求返還
　　其占有物；占有被妨害者，得請求除去其妨害；占有有被妨
　　害之虞者，得請求防止其妨害。民法第767條第1項、第962
    條固分別定有明文；然物之拆除，為事實上之處分行為，僅
　　所有人或有事實上處分權之人，方有拆除之權限（最高法院
　　102年度台上第2053號判決意旨參照）；另按當事人主張有
    利於己之事實者，就其事實有舉證之責任，民事訴訟法第27
　　7條前段亦有明文；且民事訴訟如係由原告主張權利者，應
    先由原告負舉證之責，若原告先不能舉證，以證實自己主張
　　之事實為真實，則被告就其抗辯事實即令不能舉證，或其所
　　舉證據尚有疵累，亦應駁回原告之請求。本件原告主張803
　　、804土地上如附圖所示編號B1、B2、B3部分之水泥鋪面為
    被告所鋪設乙節，業為被告所否認，並以前詞置辯，依前揭
    說明，自應由原告就其主張前開水泥鋪面為被告所鋪設之事
    實，負舉證證明之責任。
　㈡原告於103年8月6日向王壽明借用王壽明所有803土地作為園
　　藝綠化造景使用乙節，業據提出合約書為憑，並有本院調取
　　之803土地登記謄本可佐（第21、47頁），是原告主張其對8
　　03土地具有使用收益權限，即可採認。至原告主張其當時雖
    誤認王壽明同為804土地之所有人，而誤向王壽明租用804土
　　地，然已於108年12月25日向王聖夫買受804土地，並於109
    年3月9日以買賣為原因辦理所有權移轉登記等情，亦有804
    土地登記謄本可參；被告雖辯稱另案訴訟已判命原告應將80
　　4土地返還登記王聖夫與余松育，應認原告已非804土地所有
    人，然另案訴訟現尚未判決確定，依土地登記謄本所示，原
　　告仍登記為804土地所有人，此部分事實應可肯認。
　㈢原告主張803、804土地上之水泥鋪面為被告於103年間所鋪設
    ，無非係以被告原所有之鐵皮屋坐落於該水泥鋪面上，而
　　占用803、804土地之水泥鋪面以肉眼觀之，與被告所有772
    土地上之水泥鋪面應為同一時間所鋪設，被告既已於庭訊時
　　自承772土地上之水泥鋪面為其所有，則占用803、804土地
    之水泥鋪面亦應同為被告鋪設為其論據；惟查，觀諸原告提
　　出之102年GOOGLE街景圖（本院卷第268頁，按原告原提出附
　　於本院卷第33頁之102年街景圖為誤植，業經原告於本院卷
    第267頁予以更正），772土地與803、804土地均為草地，並
　　未鋪設有水泥之情形，惟803、804土地前方靠近馬路處有經
　　人以波浪型鐵皮予以圍起，應係土地所有人或占有人表彰其
　　權利之意；另參考原告提出之104年GOOGLE街景圖（本院卷
    第268頁）所示，772土地上已經搭建有鐵皮屋，鐵皮屋下方
　　鋪設有水泥，該部分水泥並未漆上油漆，而803、804土地靠
　　近鐵皮屋處亦有部分鋪設水泥，且漆上綠色油漆，臨三興街
　　處並有鐵柵門將803、804土地圍起隔開不讓他人隨意進出；
　　又依原告指出被告所有之鐵皮屋位置（本院卷第126-127、1
　　29頁），並將該104年GOOGLE街景圖與原告提出被告鐵皮屋
    於109年8月2日拆除前之照片及街景圖（本院卷第27頁右2照
　　片、第34頁）相比對，被告原有而於109年8月2日遭原告拆
    除之鐵皮屋，與104年GOOGLE街景圖上之鐵皮屋，兩者外觀
    並不相同，顯見被告辯稱於102年至104年間向其承租772土
    地之人搭設如104年GOOGLE街景圖所示之鐵皮屋，其嗣後於1
　　06年再於原處重新搭建新的鐵皮屋等語，應為可採。經核上
　　情，被告既於102年至104年間將772土地出租他人，並由該
    承租人搭建鐵皮屋，則被告辯稱鐵皮屋下方之水泥鋪面乃該
　　承租人所鋪設等語，因772土地在102年間尚為泥土空地，如
    在泥土地上搭建鐵皮屋，會同時先鋪設水泥為地基，與常情
    並無相悖，是被告辯稱該水泥鋪面非其鋪設等語，應為可信
　　。再者，803、804土地所有人或占有人既以鐵柵門將803、8
　　04土地圍起，不讓他人隨意進出，足見803、804土地所有人
　　或占有人對於803、804土地有完全之管領能力，而原告自陳
　　其自103年8月6日起向王壽明承租借用803、804土地（原告
    當時誤認王壽明為804土地所有人），鐵柵門乃其為防止附
    近鄰居來偷種菜所設置，則不論鋪設水泥鋪面之人係被告或
    承租人，如非經803、804土地所有人或占有人之同意，顯然
    無法鋪設水泥鋪面。是原告主張被告所有772土地上之水泥
    鋪面與803、804土地上之水泥鋪面應為同一時間所鋪設，可
　　以此證明即係被告無權鋪設云云，應無可採。
　㈣原告另主張由水泥鋪面可以看出，有塗上綠色油漆的部分是
　　在原已被拆除的鐵皮屋範圍外面，沒有塗上綠色油漆的部分
　　，則是在原已被拆除的鐵皮屋範圍之内，可見整個水泥鋪面
　　都是被告所建造的等語；惟查，被告業已否認其有鋪設772
　　、803、804土地上之水泥鋪面，且依本院現場勘驗照片觀之
    （本院卷第153頁），803、804土地上之水泥鋪面乃塗有綠
    色油漆，其餘水泥地面則未塗上油漆，再加上803、804土地
　　至少在104年起業經土地所有人或占有人以鐵柵門圍起，業
    經認定如上，顯可認上開二部分土地之實際占有人不同，是
    原告主張整個水泥鋪面都是被告所建造云云，亦無可採。
　㈤因此，被告既否認772、803、804土地上水泥鋪面為其所鋪設
    ，原告僅空言臆測772、803、804土地上之水泥鋪面為被告
    鋪設云云，並未舉證以實其說，是原告主張被告鋪設水泥鋪
    面占用803、804土地，應認不能證明，而無可採。原告既不
    能證明被告為803、804土地上水泥鋪面之所有人或有事實
　　上處分權之人，依照前揭見解，被告並無拆除之權限，亦未
    受有相當於租金之不當得利。原告請求被告應將上開水泥鋪
　　面予以拆除，以及請求給付不當得利部分，經核均屬於法無
　　據，不應准許。
五、綜上所述，原告既無法證明其請求拆除之水泥鋪面為被告所
　　鋪設，則其依民法第767條第1項、第962條、第179條規定，
　　請求被告應將占用804土地如附圖所示編號B3部分、面積11.
　　03平方公尺，占用803土地如附圖所示編號B1、B2部分、面
    積4.24平方公尺之水泥鋪面挖除，將土地返還原告；及請求
　　被告應給付原告48萬元，及自起訴狀繕本送達翌日起至清償
    日止，按週年利率百分之5計算之利息，並至前開鋪面挖除
    止，按月給付原告8,000元，即無理由，應予駁回。
六、原告固聲請傳喚柯碧虹到庭作證（本院卷第264頁），惟柯
    碧虹於刑事案件中證稱其係107年10月向被告承租鐵皮屋等
    語（本院110年度訴字第7號刑事卷第208頁），且原告自陳
    其不知柯碧虹是否有親眼看到被告鋪設本件水泥鋪面，或聽
　　到被告表示本件水泥鋪面為其所鋪設等語（本院卷第288頁
　　），自難認有傳訊柯碧虹之必要；原告復聲請傳喚103年被
    告在出租給柯碧虹之前之承租人到庭作證，但被告表示其於
    103年間未將772土地出租與任何人，且原告表示其不知前承
　　租人之姓名、年籍、地址（本院卷第288頁），自無從傳訊
　　，是原告上開調查證據之聲請，無法准許；本件為判決基礎
　　之事證已臻明確，兩造其餘攻擊防禦方法及舉證，於判決結
　　果已不生影響，爰不一一詳為論述，附此敘明。
七、訴訟費用負擔之依據：民事訴訟法第78條。 
中　　華　　民　　國　　110 　年　　11　　月　　17　　日
                   民事第四庭   法  官　張家瑛
以上正本係照原本作成。
如不服本判決，應於判決送達後20日內向本院提出上訴狀。如委
任律師提起上訴者，應一併繳納上訴審裁判費。　　　　　　　
中　　華　　民　　國　　110 　年　　11　　月　　17　　日
                                書記官  陳雅婷